臺灣臺北地方法院民事判決　　　　　　　99年度訴字第3705號
原　　　告　蔡貫一
訴訟代理人　景熙焱律師
被　　　告　立鴻營造工程有限公司
法定代理人　楊逢賢
訴訟代理人　陳世偉律師
上列當事人間請求返還墊款事件，本院於中華民國100年10月19
日言詞辯論終結，判決如下：
    主  文
原告之訴及假執行之聲請均駁回。
訴訟費用由原告負擔。
    事實及理由
壹、程序部分
    被告法定代理人原為陳美慧，嗣於民國100年3月25日變更為
    楊逢賢，此有被告提出公司變更登記表在卷可稽（見本院卷
    第98頁至第99頁），並經楊逢賢聲明承受訴訟（見本院卷第
    96頁），於法核無不合，自應准許。
貳、實體部分
一、原告起訴主張：被告於94年10月21日與國立台灣大學（下稱
    台大）簽約，承攬「台灣大學學人宿舍（椰風專案第一期）
    統包工程」（下稱系爭工程），嗣94年10月26日另與原告及
    訴外人宇宙營造有限公司（下稱宇宙公司）簽訂協議書（下
    稱系爭協議書），將10個基地使用執照請領、投保營造綜合
    險、雇用工地人員看管工地及監工、工地臨時水電及電話費
    、工地零用金支出、各基地垃圾清理及運棄等工程委由宇宙
    公司承攬，實作實算，其他未施工之工程項目，則委託原告
    為工程管理，約定以被告名義覓妥協力廠商訂約施作，並同
    意第三人中央產險之工程補貼款新臺幣（下同）24,878,000
    元由宇宙公司收取後給付原告，不足款項由原告代墊，於完
    工驗收後2年內由被告給付原告，兩者施工費用合計不得超
    出57,834,100元。詎系爭工程於97年6月3日全部完工驗收，
    且經台大發給被告驗收證明書後，被告竟遲不依系爭協議書
    之約定於97年6月3日驗收2年內給付原告因履行系爭工程而
    代墊之工程款3,887,589元，除應全數償還，並應自99年6月
    3日起負擔遲延給付之責。又台大匯付被告之工程款金額達
    34,247,026元，被告卻僅給付原告24,011,290元，顯無法律
    上原因受領差額之款項。原告總計支付協力廠商50,526,292
    元，扣除被告已先後給付之款項，尚餘3,887,589元（支付
    協力廠商50,526,292－24,878,000－24,011,290＋1,828,26
    5＋422,322＝3,887,589）未獲支付，爰依系爭協議書及不
    當得利法律關係起訴。並聲明：(一)被告應給付原告3,887,58
    9元，及自99年6月4日起至清償日止，按年息5%計算之利息
    。(二)願供擔保請准宣告假執行。
二、被告則以：系爭工程原係由訴外人永聯營造工程股份有限公
    司（下稱永聯公司）於92年1月27日得標，並由訴外人友邦
    產物保險股份有限公司（下稱友邦產險公司）出具履約保證
    金保險單。惟永聯公司因故與台大終止契約，友邦產險公司
    遂邀原告擔任負責人並實際負責經營之宇宙公司承接系爭工
    程。因系爭工程之承接需具甲級營造廠資格，宇宙公司僅有
    乙級營造廠資格，其資格不符，遂由宇宙公司出面覓得被告
    公司合作，由被告出名承接系爭工程之後續施工及保固相關
    工程，實際由宇宙公司負責施作，並由原告負責處理相關事
    宜。而為便利原告於處理系爭工程期間之作業，故由被告公
    司與原告簽訂系爭協議書，授予原告以被告公司名義行動之
    權限，並非實際上由原告「代墊」。事實上系爭工程乃屬民
    間一般俗稱「借牌」之性質，亦即由宇宙公司向被告借牌承
    作系爭工程，實際之承攬人為宇宙公司，原告縱然有支出如
    其所提出單據之費用，亦係為宇宙公司及自己所支出，被告
    並未因此而獲得利益。至被告為系爭工程專門開立給台大匯
    付工程款之第一銀行古亭分行帳戶（帳號00000000000）（
    下稱系爭帳戶），迄97年11月止共僅存入16,277,034元，原
    告卻稱被告已支付24,011,290元，顯見尚有其他帳戶收受台
    大支付之工程款。原告既實際負責工程款之請領，自難諉為
    不知，自不因台大支付之工程款金額高於被告付給原告之金
    額，即認被告受有利益等語，資為抗辯。並聲明：(一)原告之
    訴及假執行之聲請均駁回。(二)如受不利判決，願供擔保請准
    宣告免為假執行。
三、兩造不爭執事項：
  (一)永聯公司向台大承攬系爭工程，並委由友邦產險公司出具履
    約保單予台大，嗣永聯公司因故與台大終止契約，友邦產險
    公司因須擔保永聯公司履約，遂邀訴外人宇宙公司代永聯公
    司接續施作系爭工程。惟因宇宙公司不符承攬資格，遂與被
    告合作，由被告出名與台大締約，宇宙公司負責出資施作（
    本院卷第35頁至第36頁，本院97年度重訴字第1015號民事判
    決參照）。
  (二)被告於94年10月26日簽訂系爭協議書（本院卷第9頁原證1）
    。
  (三)原告已支付系爭工程協力廠商工程款50,526,292元（外放證
    物原證3）。
四、本件之爭點為：
  (一)被告是否為系爭工程之承攬人？原告依系爭協議書請求被告
    給付代墊款，有無理由？
  (二)被告是否自台大受領逾24,011,290元之工程款？原告依不當
    得利之法律關係請求被告返還工程款，有無理由？
五、得心證之理由：
  (一)系爭工程實際承攬人為原告擔任法定代理人之宇宙公司，原
    告依系爭協議書請求被告給付代墊款，並無理由：
  1.自系爭協議書觀之，雖記載「立鴻公司（即被告）委託蔡貫
    一以立鴻公司名義覓妥協力廠商訂約施作，全部施工費用不
    得超過57,834,100元，立鴻公司同意中央產物保險股份有限
    公司之補貼款24,878,000元，由宇宙公司收取後給付蔡貫一
    ，不足款項由蔡貫一代墊，於完工驗收後二年內由立鴻公司
    給付結清。請求墊款時蔡貫一應提出協力廠商足額57,834,1
    00元之發票供立鴻公司核銷，協力廠商之全部費用由蔡貫一
    負全部責任」等語（本院卷第9頁），惟按解釋契約，應通
    觀契約全文，於文義上及論理上詳為探求，並斟酌立約當時
    之情形及過去之事實，及其經濟之目的與交易之習慣，而本
    於經驗法則，基於誠信原則以為判斷，不能拘泥於契約之文
    字，以期不失立約人之真意。又按工程實務上所謂借牌之法
    律關係，係由營造公司同不具營造資格之人使用其公司名義
    參與工程投標並以其名義承攬工程（最高法院89年台上字第
    2560號判決意旨參照）。查：
  (1)原告前以其所任法定代理人之宇宙公司名義對系爭工程之履
    約保證廠商友邦產險公司起訴請求履行契約，主張略以：「
    永聯公司於92年間承攬台大椰風專案第一期學人宿舍新建統
    包工程，委由友邦產險公司出具履約保證金保證保險單予臺
    灣大學，擔保其承攬義務之履行。迄94年間，永聯公司嚴重
    違約，遭臺灣大學終止承攬，友邦產險公司因須擔保永聯公
    司之履約責任，乃邀上訴人代向台大履行永聯公司未完成之
    承攬義務。惟宇宙公司不符台大限定之承攬資格，遂與被告
    合作，由被告出名與台大締約，實際出資施作則由宇宙公司
    負責。嗣宇宙公司、被告及友邦產險公司三方為處理上述代
    履約事宜，乃於94年11月間共同簽定協議書，約定被告代為
    履約之報酬總計60,878,000元，其中24,878,000元為補貼款
    ，由友邦產險公司分4期給付，餘向台大估驗請領，被告應
    得之上開款項，均由宇宙公司受領……」，有本院97年度重
    訴字第1015號判決（網路版）可稽（本院卷第35至36頁），
    證人即被告公司前任法定代理人吳鴻傑亦證述當初係蔡貫一
    要求合作，其未曾與台大及中央產險公司接觸等語在卷（本
    院卷第106頁），由此足認宇宙公司係因不符台大限定之承
    攬資格，以由被告出名與台大就系爭工程訂約之方式承攬系
    爭工程，宇宙公司始為系爭工程之實際承攬人。
  (2)次依系爭協議書所定由宇宙公司負責十個基地使用執照請領
    、投保營造綜合保險、雇用工地人員看管工地及監工、工地
    臨時水電及電話費、工地零用金支出、各基地垃圾清理及運
    棄等工作，以被告名義與協力廠商締約，暨應提供發票供被
    告核銷等情而言，系爭工程對外顯然以被告出具其公司名義
    進行簽約、為法律行為，而實際負責施工者為宇宙公司，與
    向台大承攬系爭工程應由承攬人即被告施工之情形有別。稽
    此，自難逕認被告為系爭工程之承攬人。
  (3)又從系爭協議書約定中央產險公司補貼款由宇宙公司收取後
    給付蔡貫一而論，可認宇宙公司係本於其為系爭工程實際承
    攬人之地位受領工程款。又原告為宇宙公司之法定代理人，
    因執行宇宙公司職務而管理系爭工程，核屬一般之交易習慣
    ，是難憑系爭協議書約定委託原告管理工程，即推翻宇宙公
    司為系爭工程實際承攬人之認定。從而，縱系爭協議書約定
    由協力廠商之全部費用由蔡貫一負全部責任，亦為其與宇宙
    公司之約定。是不應拘泥於系爭協議書所用文字，即謂被告
    委託原告管理系爭工程，及因此對原告有給付代墊款之責。
  (4)綜上，系爭工程實際承攬人為原告擔任法定代理人之宇宙公
    司一節，應堪認定。
  2.原告既非系爭工程承攬人，則其支付予協力廠商之工程款，
    乃因執行宇宙公司職務而生，縱有委任管理及代墊關係，亦
    屬其與宇宙公司之約定，其依系爭協議書，請求被告給付代
    墊款3,887,589元，自屬無理而不應准許。
  (二)原告未舉證證明被告自台大受領逾24,011,290元之工程款，
    是故原告依不當得利之法律關係請求被告返還工程款，為無
    理由：
  1.按無法律上之原因而受利益，致他人受損害者，應返還其利
    益；雖有法律上之原因，而其後已不存在者，亦同，民法第
    179條定有明文。次按當事人主張有利於己之事實者，就其
    事實有舉證之責任，民事訴訟法第277條前段定有明文。又
    主張不當得利請求權之原告，係因自己之行為致造成原由其
    掌控之財產發生主體變動，則因該財產變動本於無法律上原
    因之消極事實舉證困難所生之危險自應歸諸原告，始得謂平
    。是以原告對不當得利請求權之成立要件應負舉證責任，亦
    即原告必須證明其與被告間有給付之關係存在，且被告因其
    給付而受有利益以及被告之受益為無法律上之原因，始能獲
    得勝訴之判決，最高法院91年度台上字第1673號、100年度
    台上字第1605號民事判決意旨參照。原告主張台大匯付被告
    之工程款金額已達34,247,026元之情，雖據其提出台大100
    年1月18日校總字第1000002754號函為證（本院卷第132頁）
    ，惟被告受領逾24,011,290元工程款之事實，則遭被告否認
    ，依前揭說明，原告就此利己事實，即有先為舉證之責。查
    ：
  (1)被告依系爭協議書與台大於94年間締約後，旋即於第一商業
    銀行古亭分行開立帳號00000000000號之系爭帳戶以供台大
    匯付工程款之情，已經原告自陳在卷（本院卷第87頁），而
    自94年11月起迄今，台大匯入系爭帳戶之款項合計為16,277
    ,034 元，復為原告所不爭執（本院卷第88至95頁、第154頁
    反面），被告受領工程款數額既低於原告所稱之24,011,290
    元，自無未轉付工程款予原告之可言。
  (2)依前開台大函文所示，台大雖有部分工程款未為支付，然被
    告就工程款之給付提請中華民國仲裁協會仲裁後，台大亦提
    出損害賠償之仲裁，經該會97年度仲聲仁字第143號仲裁判
    斷認定系爭工程仍有工程尾款及追加工程款得以請求，惟98
    年度仲聲忠字第146號仲裁判斷另認定台大得請求32,153,25
    7元之損害賠償，經抵銷後，系爭工程已無工程款得以請求
    ，復經本院依職權調取99年度仲備字第39號、第52號仲裁判
    斷書呈請備案卷查明（參見97年度仲聲仁字第143號仲裁判
    斷第34、35頁七總結）。是縱系爭工程尚有尾款未領取，亦
    因台大行使抵銷權而不復存在。
  (3)原告雖又陳稱系爭工程係使用被告名義與台大締約，其無法
    查悉被告是否指定其他帳戶或以收受支票方式領取工程款云
    云。惟系爭工程係由宇宙公司實際施作，並由原告管理，系
    爭工程之進度、估驗計價、請款及撥款等事項，宇宙公司與
    原告應較被告更為知悉及掌握，矧有被告未如期將台大所匯
    付之工程款轉付宇宙公司之情，宇宙公司與原告應早已發現
    ，並即時主張權利。然系爭工程施作期間，不僅宇宙公司與
    原告均未對工程款之轉付表達意見，證人吳鴻傑更證稱：「
    （問：台大工程除了匯到一銀古亭分行的帳戶 (即系爭帳戶
    ) 及台大監督付款直接交付小包外，立鴻有無領到其他工程
    款？）沒有」等語可參（本院卷第107頁背面），其等與被
    告間仍依循系爭帳戶受領台大工程款之模式合作，應足堪認
    定。原告空言以被告使用系爭帳戶以外之方式受領台大工程
    款之詞，主張被告受領逾24,011,290元之工程款云云，亦屬
    無據，仍難信實。
  2.依上所述，原告所為舉證顯有未足，其所稱被告自台大受領
    逾24,011,290元工程款，已構成不當得利而應返還云云，於
    法即有未合，殊難准許。
  (三)從而，原告主張本於系爭協議書及不當得利之法律關係，請
    求被上訴人給付3,887,589元及自99年6月4日起至清償日止
    ，按年息5%計算之利息，為無理由，不應准許。原告之訴既
    經駁回，其假執行之聲請亦失所附應併予駁回。
六、本件事實已臻明確，兩造其餘之攻擊或防禦方法，及未經援
    用之證據，經本院斟酌後，認為與判決基礎之事實並無影響
    ，均不足以影響本裁判之結果，自無庸一一詳予論駁之必要
    ，併此敘明。
七、訴訟費用負擔之依據：民事訴訟法第78條。
中    華    民    國  100     年      10  月    31    日
                  民事第八庭    審判長法  官  許純芳
                                      法  官  楊晉佳
                                      法  官  宣玉華
以上正本係照原本作成
如對本判決上訴，須於判決送達後20日內向本院提出上訴狀。如
委任律師提起上訴者，應一併繳納上訴審裁判費。
中    華    民    國  100    年    10    月    31    日
                                      書記官  吳珊華